臺灣臺中地方法院刑事判決　　　　　　　　　　　　　九十一年度易字第七八七號
　　公　訴　人　臺灣臺中地方法院檢察署檢察官
　　被　　　告　丙○○
　　　　　　　　乙○○
右列被告因業務侵占案件，經檢察官提起公訴（九十年度偵字第八六四０號），本院
判決如左：
    主  文
乙○○、丙○○均無罪。
    理  由
一、公訴意旨略以：被告丙○○於民國（下同）八十八年十月十五日起由慶裕營造有
    限公司（下稱慶裕公司）人員葉春福僱用，負責慶裕公司所承包臺灣電力股份有
    限公司（下稱臺電公司）在臺中縣清水鎮○○里○○○○○段之第七十六號塔基
    工程（下稱塔基工程，該塔基工程之土地係臺電公司向臺灣省林務局南投林區管
    理處即南投林管處所承租之國有林地）所挖出土石之清運業務，丙○○並為慶裕
公司以每日工資七千元之代價，覓得被告乙○○及姓名年籍不詳之成年男子二人
    一同從事上開土石清運業務，然丙○○、乙○○及姓名年籍不詳之成年男子二人
    基於意圖為自己不法所有之犯意聯絡，於八十八年十月十五日，由丙○○駕駛挖
    土機，其餘三人分別駕駛卡車三臺從事土石清運業務，將塔基工程所挖出之二百
    立方公尺之土石，以每趟卡車得裝載約五至七立方公尺土石之機會，未將土石依
    約定載運至臺中縣沙鹿鎮聯合垃圾場（下稱沙鹿鎮垃圾場）棄置，而未經臺電公
    司或南投林管處同意，將土石擅自載運至不知情之紀福壽設於臺中縣中清路一之
    五號旁之砂石場（下稱砂石場）內堆置，而侵占上開土石。嗣於同日十五時許，
    適為南投林管處臺中工作站人員甲○○發覺上情，而報警查獲，慶裕公司隨後再
    請丙○○將上開土石自砂石場全數載運至沙鹿鎮垃圾場放置。因認被告丙○○、
    乙○○涉犯刑法第三百三十六條第二項之業務侵占罪嫌云云。
二、按犯罪事實應依證據認定之，無證據不得推定其犯罪事實，又不能證明被告犯罪
    者，應諭知無罪之判決，刑事訴訟法第一百五十四條、第三百零一條第一項定有
    明文。再按認定不利於被告之事實，須依積極證據，苟積極證據不足為不利被告
    事實之認定時，即應為有利於被告之認定，更不必有何有利之證據。又按刑法上
    之侵占罪，以意圖為自己或第三人不法之所有，而擅自處分自己持有之他人所有
    物，即變更持有之意為不法所有之意，為其構成要件；必具有不法所有之意思，
    方與構成要件相符，最高法院六十八年臺上字第三一四六號、四十一年臺非字第
    五七號、十九年上字第一０五二號判例亦採同旨。
三、查公訴人認被告丙○○、乙○○二人涉業務侵占犯行，無非以證人即慶裕公司本
    件塔基工程工地之現場負責人葉春福之警訊證詞為據，認被告二人明知所清運之
    土石應載運至沙鹿鎮垃圾場，竟將之載運至砂石場，而認被告二人有業務侵占犯
    行，固非無據。惟訊據被告丙○○、乙○○二人對於右揭時地受僱負責清運塔基
    工程所挖出土石，及被告乙○○係受丙○○之指揮，將上開受託清運之土石，載
    運至紀福壽之砂石場，未載運至沙鹿鎮垃圾場之事，均自承在卷，惟均堅決否認
    有業務侵占上開土石犯行，被告丙○○辯稱：是受僱於慶裕公司，葉春福是雇主
    ，葉春福沒有告訴我們土石要載去何處倒，我負責挖，開卡車的人要負責找地方
    去倒；我未告知乙○○要載到何處去倒等語；被告乙○○則辯稱：我受僱於葉春
    福，透過丙○○領薪水，丙○○、葉春福都沒有說土石要倒何處，要我自己去倒
    等語。經查：
（一）被告丙○○確係經慶裕公司本件塔基工程地之現場負責人葉春福僱請，負責找
      乙○○及另二名工人，共同為塔基工程所挖出之土石之清運工作；被告丙○○
      負責駕駛挖土機，又被告乙○○確有駕駛卡車將上開因業務上清運土石所持有
      之土石運至砂石場等情，業據被告丙○○、乙○○二人供述在卷，核與證人葉
      春福、證人即砂石場之經營者紀福壽、證人即南投林管處甲○○所述相符，並
      有現場相片可佐，合先敘明。
（二）復查，證人葉春福於警訊雖證述：我當初請丙○○承包土石清運，有請（他）
      載至合法垃圾場云云（八十八年十一月一日警訊），於偵訊亦證稱：僱丙○○
      ，有告訴丙○○要將土石載去垃圾場云云（九十年七月十三日偵訊），惟查，
      經本院訊問證人葉春福：「你有無告訴乙○○、丙○○土石要倒在何處？」證
      人葉春福先證稱：因為我同時負責好幾個工地，不能一直待在本件工地，我向
      我父親葉村來說，叫他跟丙○○他們說土石要載到沙鹿垃圾場倒掉，因我父親
      也是在現場工作，葉村來有無告訴被告二人伊不知道等語，並證稱：於警訊時
      未提及此事可能是講遺漏了等語（九十一年四月十五日本院訊問），且證述：
      事情發生後伊有問葉村來，葉村來說有告訴丙○○土石要倒在沙鹿鎮之垃圾掩
      埋場云云，經本院再予追問，證人葉春福始證稱：我應該有告訴丙○○，要把
      土石載到垃圾場，我在用電話叫工人時，就有告訴丙○○土石要運到垃圾場云
      云，然言詞敘述之神情間，已有遲疑之意，且查，被告丙○○、乙○○均否認
      葉村來有告知土石要載去沙鹿垃圾場之事，倘證人葉春福確有親自告知丙○○
      ，豈可能對本院詢問其有無告知丙○○土石要倒在何處，係於何時地如何告知
      丙○○之問題，隨即證述：委由其父葉村來告知丙○○云云；又查，倘葉春福
      確有委請葉村來告知丙○○，何以葉春福竟未於警訊提及此事，致葉村來未能
      於本件查獲之初即出面作證，再者，葉村來既已死亡而無從傳訊，復無其他證
      據證明葉春福或葉村來確有轉告丙○○土石應載運至垃圾場，再參以證人葉春
      福倘未告知被告丙○○須將土石載運至垃圾場，其亦恐須負擔本件土石未載運
      至垃圾場之責任，證人葉春福此部分證詞已非無瑕疵可指，已難採信，不足為
      丙○○確有接獲葉春福之通知，知悉土石應載運至垃圾場之認定。此外，復無
      其他積極證據證明被告二人知悉土石應載運至垃圾場，自應為有利於被告二人
      之認定，且參以證人葉春福所供稱：之前慶裕公司做其他塔基工程的土石清運
      ，都載到沙鹿垃圾場倒掉，但卡車司機不是被告二人，被告二人是第一次來做
      等語，是被告二人辯稱：沒有人告訴要載去沙鹿鎮垃圾場等語，尚非不可採信
      。被告二人既不知悉土石應載運至垃圾場，顯其二人主觀上認本件挖出之土石
      係屬廢棄物，其二人將之載運至砂石場，既無為自己不法所有之意圖，已與業
      務侵占罪之構成要件有間。
（三）再查，本件臺電公司既委請慶裕公司進行塔基工程，因開挖地基，必有挖出之
      土石如何處置之問題，臺電公司因之與慶裕公司約定，慶裕公司於開工前，須
      覓妥經政府規劃或認可之棄土場地，慶裕公司經檢送與沙鹿鎮公所達成之契約
      書予臺電公司，臺電公司始准許慶裕公司開工等情，業據證人葉春福於警訊證
      稱：臺電公司與我們（指慶裕公司）有契約，廢棄土石須由我們丟棄，但有表
      示不得販賣，我們才找垃圾場傾倒等語，並有臺電公司中區施工處簽辦用箋影
      本、慶裕公司與沙鹿鎮公司之契約書、臺電公司與慶裕公司工程承攬契約書所
      附之鐵塔工程特別說明各一份在卷可佐，再參以本件就挖出之土石，確係由臺
      電公司委由慶裕公司丟棄，而由慶裕公司自行覓妥棄土場地，並非由臺電公司
      覓妥棄土場地，顯見上開挖出之砂石雖非無價值之物，然對臺電公司而言，係
      屬委由慶裕公司丟棄之廢棄物無訛，倘上開土石對臺電公司而言，非屬廢棄物
      ，臺電公司豈可能與慶裕公司約定，由慶裕公司負責丟棄土石？再依慶裕公司
      與沙鹿鎮公所訂定之契約書之內容係載「乙方（即慶裕公司）承包臺灣電力公
      司輸變電工程鐵塔基礎開挖土方工程，其開挖之土方無條件贈送甲方（指沙鹿
      鎮公所）」「甲方同意承受土方放置地點係聯合垃圾場掩埋場土方屯積處」，
      是明白記載要將塔基工程挖出之土石「贈送」予沙鹿鎮垃圾場，倘該土石非屬
      臺電公司委由慶裕公司處理之廢棄物，豈可能係由慶裕公司出面訂立契約。再
      者，依慶裕公司與沙鹿鎮垃圾場訂定契約內容，顯係沙鹿鎮公所同意收受上開
      土石，並非慶裕公司將土石出售予沙鹿鎮公所，亦非將土石委由沙鹿鎮公所保
      管，顯見對慶裕公司而言，上開挖出之土石，確係廢棄物無訛，故由慶裕公司
      出面處理土石之棄土場地。是慶裕公司將土石清運工作，委由工地現場負責人
      葉春福負責，葉春福再僱請被告丙○○負責，被告丙○○再委任被告乙○○共
      同進行清運，雖對被告丙○○、乙○○而言，其二人就清運砂石，係屬因業務
      上持有之物，已如前述，惟就業務上持有之廢棄物，既係屬廢棄物，其二人將
      之據為己有，難認有何不法可言。是被告二人將持有之慶裕公司委請清理之廢
      棄物即本件土石未載至垃圾場，而係載至砂石場，自難論以業務侵占罪嫌。
（四）又查，本件被告二人所清運之土石，實則因塔基工地係國家所有，挖出之土石
      亦屬國家所有等情，亦據證人甲○○證稱：土石之所有權屬於國家，土石不能
      變賣，因為這是國家的財產，如果會影響現場或附近的安全，就運到公設廢棄
      物清理廠等語在卷，惟本院核閱林務局與臺電公司之「臺灣省國有林地暫准租
      地租賃合約書」，僅載明終止租約時，應將改良物或設施附著物自行撤除或移
      去，並將土地恢復原狀交還之責任，並無開挖改良物或設施附著物之挖出土石
      應運至公設廢棄物清理廠或不准外運之規定，又依臺電公司之山坡地塔基工程
      設計及開挖整地水土保持計畫書第五點雖載明：「塔基地質為土石，於開挖完
      成後施設基礎、柱，俟混凝土達到規定強度，即予回填。」，惟臺電公司與慶
      裕公司之工程承攬契約所附之鐵塔工程特別說明，並未有土石須予回填，不得
      運出之記載，而係要求承包商（即慶裕公司）覓妥經政府規劃或認可之棄土場
      地，且載明「如發現承包商未依照所提出之廢棄土計劃實施，承包商應改善至
      完妥為止」，顯見臺電公司就承租之國有林地因進行塔基工程而挖出之土石，
      雖對南投林管處提出之上開「山坡地塔基工程設計及開挖整地水土保持計畫書
      」第五點載明挖出土石須要回填，然與慶裕公司訂定契約時，則將挖出土石以
      「廢棄土」視之，並未向慶裕公司表明該土石之所有權仍係國家所有；而慶裕
      公司亦無從知悉臺電公司與南投林管處之合約內容為何。則受僱於慶裕公司之
      被告二人更無從知悉臺電公司與南投林管處之合約內容，而無從知悉本件因塔
      基工程而挖出之土石所有權仍係屬國家，並非廢棄物，更足佐證被告二人主觀
      上確係認為本件土石係屬廢棄物亦明，被告二人既不知情本件土石之所有權仍
      係國家所有，其二人自未有侵占犯意。
（五）末查，依證人沙鹿垃圾場場長張國隆、證人即臺電公司人員詹錦全之證詞，均
      未能證明被告告二人就土石運至砂石場，其二人主觀上具有不法所有之意圖。
      至被告乙○○雖於警偵訊一度對土石載至砂石場之原因辯稱：丙○○怕空地需
      要回填，要我先載至該處堆放，待隔日說不需要回填了，我才把土石載至沙鹿
      鎮垃圾場云云（八十八年十二月一日警訊、九十年六月十二日偵訊），惟在偵
      訊檢察官之追問下，亦坦承：因營造廠老闆未交待我載至何處，故我才會載到
      紀福壽處等語（九十年六月十二日偵訊），惟查，被告上開警訊辯詞雖與其後
      辯詞不同，而非可採。然查，被告乙○○謊稱辯詞顯係基於防禦權之行使，而
      為卸責之詞，縱非可採，亦不能因之更受不利之推定。綜上所述，既無證據證
      明僱用被告二人清運土石之慶裕公司現場負責人或其他人，有告知被告二人應
      將挖出之土石載至垃圾場，且無證據證明被告二人主觀上知悉持有之土石係國
      家所有之物，並非廢棄物，自難因被告二人有將塔基工程開挖出之土石載至砂
      石場，遽即推定其二人具有為自己不法所有之意圖。是本件證據不足，爰依法
      為無罪之諭知。
據上論斷，應依刑事訴訟法第三百零一條第一項，判決如主文。
中      華      民      國    九十一    年      九      月     三十     日
                                        臺灣臺中地方法院刑事第四庭
                                            法  官    黃  家  慧
右正本證明與原本無異。
如不服本判決，應於送達後十日內向本院提出上訴狀(須附繕本)，上訴於台灣高等
法院台中分院。
                                            書記官
中      華      民      國    九十一    年      十      月     三       日
